---
title: "EP09"
date: "2022-11-02"
output: html_document
---

```{r setup, include=FALSE}
library("tidyverse")
library("rcompanion")
library("WRS2")
library("ggpubr")
library("nortest")
```

Lectura de Datos

```{r}
datos <- read.csv("EP09 Datos.csv",header=TRUE,sep=";",fileEncoding = "UTF-8")
```

#### Pregunta 1: Propongan una pregunta de investigación original, que involucre la comparación de una frecuencia de un evento o característica en dos grupos independientes (más abajo se dan unos ejemplos). Fijando una semilla propia, seleccionen una muestra aleatoria de hogares (250 < n < 500) y respondan la pregunta propuesta utilizando una simulación Monte Carlo.

##### Formulación de la pregunta
1. El ingreso del hogar corregido ytotcorh promedio ¿es similar entre los hogares con acceso a tarjeta de crédito bancarica y los que no?

##### Obtención de la muestra
De tamaño 300
```{r}
set.seed(293)
data1 <- sample_n(datos, 400)
data1 <- data1 %>% select(ytotcorh, numper, y27e)
data1 <- data1 %>% mutate(ypercap = ytotcorh/numper, .keep = "unused")
```

###### Separamos entre los hogares con y sin tarjeta de crédito
```{r}
con_tarjeta <- data1[data1[["y27e"]] == "Si", "ypercap"]
sin_tarjeta <- data1[data1[["y27e"]] == "No", "ypercap"]
```

##### Prueba de normalidad shapiro test
```{r}
alfa <- 0.01
shapiro.test(con_tarjeta)
shapiro.test(sin_tarjeta)
```

Como se puede observar se obtienen p_values muy pequeños comparados con un alfa de 0.01 en ambos grupos, por lo tanto es necesario utilizar métodos de remuestro, en este caso Monte Carlo.

##### Formulación de la hipótesis
Considerando el enunciado, podemos definir la Hipótesis Nula e Hipótesis Alternativa:

* $H_0$: En promedio, hogares de la Región Metropolitana con acceso a tarjeta de crédito bancaria tienen igual ingreso que los que no.


* $H_A$: En promedio, hogares de la Región Metropolitana con acceso a tarjeta de crédito bancaria tienen distinto ingreso que los que no.

##### Elección del estadístico para remuestrar

* Tenemos dos muestras independientes y una variable contínua: Por lo tanto se procede a utilizar una prueba de permutaciones de variables numéricas.

##### Remuestreo
```{r}
alfa <- 0.01
# Calcular diferencia observada mediante las medias
observado <- mean(con_tarjeta) - mean(sin_tarjeta)

# Aplicar simulación de Monte Carlo, con nivel de significación 0,01.
# Obtener permutaciones y obtener diferencia de medias.
permutar <- function(i, m1, m2) {
  permutacion <- sample(c(m1, m2), length(c(m1, m2)), replace = FALSE)
  nueva1 <- permutacion[1:length(m1)]
  nueva2 <- permutacion[(length(m1)+1):length(c(m1, m2))]
  return(mean(nueva1) - mean(nueva2))
}

R <- 4000
distribucion <- unlist(lapply(1:R, permutar, con_tarjeta, sin_tarjeta))

# Calcular valor p.
numerador <- sum(abs(distribucion) > abs(observado)) + 1
denominador <- R + 1
valor_p_1 <- numerador / denominador

cat("p value: ", valor_p_1)
```

##### Conclusión
Como resultado obtenemos un p = 0.0002499375, lo cual es menor a 0,01, por lo cual, se rechaza H0 y se acepta la HA, concluyendo que los hogares con acceso a tarjeta de crédito bancaria y los que no, en promedio cuentan con un distinto ingreso percápita.

#### Pregunta 2: Propongan una pregunta de investigación original, que involucre la comparación de las medias de más de dos grupos independientes (más abajo se dan unos ejemplos). Fijando una semilla distinta a la anterior, seleccionen una muestra aleatoria de hogares (400 < n < 600) y respondan la pregunta propuesta utilizando bootstrapping. Solo por ejercicio académico, aplique un análisis post-hoc con bootstrapping aunque este no sea necesario.

2. Comparación de las medias de más de dos grupos independientes:
Se seleccionan 3 grupos de hogares de la región metropolitana(región). Donde el jefe de hogar tiene distintos niveles de estudios(educ), (Profesional Completo, Profesional Incompleto, Eduación Técnica) se desea saber si tienen ingresos per capita similares.

##### Obtención de la muestra
```{r}
niveles <- c("Técnico Nivel Superior Completo (Carreras 1 a 3 años)", "Profesional Incompleto (Carreras 4  o más años)", "Profesional Completo (Carreras 4 o más años)")
data2 <- droplevels(datos %>% filter(region == "Región Metropolitana de Santiago",e6a %in% niveles))
data2[["e6a"]] <- recode_factor(data2[["e6a"]],
                                     "Técnico Nivel Superior Completo (Carreras 1 a 3 años)" = "Técnico",
                                     "Profesional Incompleto (Carreras 4  o más años)" = "Profesional Incompleto",
                                     "Profesional Completo (Carreras 4 o más años)" = "Profesional Completo")
data2 <- sample_n(data2, 500)
data2 <- data2 %>% select(ytotcorh, numper, e6a)
data2 <- data2 %>% mutate(ypercap = ytotcorh/numper, .keep = "unused")
```

###### Separamos entre los niveles de estudio
```{r}
pro_completo <- data2[data2[["e6a"]] == "Profesional Incompleto", "ypercap"]
pro_incompleto <- data2[data2[["e6a"]] == "Profesional Completo", "ypercap"]
tecnico <- data2[data2[["e6a"]] == "Técnico", "ypercap"]
```

##### Prueba de normalidad shapiro test
```{r}
alfa <- 0.01
shapiro.test(pro_completo)
shapiro.test(pro_incompleto)
shapiro.test(tecnico)
```
Como se puede observar se obtienen p_values muy pequeños comparados con un alfa de 0.01 en los 3 grupos, por lo tanto es necesario utilizar métodos de remuestro, en este caso Bootstrapping.

##### Formulación de la hipótesis
Considerando el enunciado, podemos definir la Hipótesis Nula e Hipótesis Alternativa:

* $H_0$: No existen diferencias significativas en el tiempo de ejecución entre las versiones A, B y C del algoritmo cuando las instancias tienen 90 o más nodos.
* $H_A$: Existen diferencias significativas en el tiempo de ejecución entre las versiones A, B y C del algoritmo cuando las instancias tienen 90 o más nodos.

##### Elección del estadístico para remuestrar

* Se utiliza el estadística de Kruskal walis dado que tenemos 3 grupos independientes
```{r}
alfa <- 0.01
prueba <- kruskal.test(ypercap ~ e6a , data = data2)
observado <- prueba[["statistic"]]
observado
```

##### Remuestreo por Bootstrapping con significación de 0.01
```{r}
B <- 4000
remuestrear <- function(i, df) {
  n <- nrow(df)
  remuestreado <- sample(df[["ypercap"]], n, replace = TRUE)
  nuevo <- data.frame(df[["e6a"]], remuestreado)
  colnames(nuevo) <- colnames(df)
  return(nuevo)
}
```

##### Función para obtener el estadístico de la prueba de Kruskal-Wallis.
```{r}
obtener_chi_cuad <- function(df) {
  kruskal <- kruskal.test(ypercap ~ e6a , data = df)
  return(kruskal[["statistic"]])
}
remuestreos <- lapply(1:B, remuestrear, data2)
distribucion <- sapply(remuestreos, obtener_chi_cuad)
```

##### Calculo del valor p
```{r}
valor_p_2 <- (sum(abs(distribucion) > abs(observado)) + 1) / (B + 1)
cat("Prueba ómnibus: p =", valor_p_2, "\n\n")
```

##### Conclusión
Puesto que p = 0.0002499375 < 0,01, se rechaza H0 en favor de HA. Concluimos entonces, con 99% confianza, que el ingreso per cápita promedio no es igual para todos los niveles de estudios.