---
title: '**EP11: Regresión Lineal Múltiple**'
output:
  html_document:
    df_print: paged
date: "`r Sys.Date()`"
---

Un estudio recolectó medidas anatómicas de 247 hombres y 260 mujeres (Heinz et al., 2003). El estudio incluyó nueve mediciones del esqueleto (ocho diámetros y una profundidad de hueso a hueso) y doce mediciones de grosor (circunferencias) que incluyen el tejido. 

# Carga de paquetes
```{r message=FALSE}
library("tidyverse")
library("ggpubr")
library("car")
library("caret")
```


# Carga de Datos
```{r}
# Se carga el archivo de datos EP11 Datos.csv
datos <- read.csv2("EP11 Datos.csv", fileEncoding = "UTF-8")
# datos
```

**1. Definir la semilla a utilizar, que corresponde a los últimos cuatro dígitos del RUN (sin considerar el dígito verificador) del integrante de menor edad del equipo.**

**2. Seleccionar una muestra de 50 mujeres (si la semilla es un número par) o 50 hombres (si la semilla es impar).**

**3. Seleccionar de forma aleatoria ocho posibles variables predictoras.**
```{r}
# Se carga la semilla considerando el rut del integrante con menor edad
set.seed(1914)
# Se filtran los datos para solo tener datos de mujeres
datos_mujeres <- datos %>% filter(Gender == 0)
# Se obtiene una muestra de 50 mujeres aleatorias
datos_mujeres <- sample_n(datos_mujeres, 50)
# Se guarda los valores de la variable de respuesta (peso)
Peso <- datos_mujeres$"Weight" 
# Se excluye al peso para obtener 8 nuevas variables predictoras
datos_mujeres$"Weight" <- NULL
# Se obtienen las variables predictoras de forma aleatoria
variables_seleccionadas <- sample(colnames(datos_mujeres),8)
# Se obtienen las variables predictoras restantes
datos_rlm <- datos_mujeres %>% select(variables_seleccionadas)
variables_seleccionadas
```

**4. Seleccionar, de las otras variables, una que el equipo considere que podría ser útil para predecir la variable Peso, justificando bien esta selección.**
```{r}
# Se obtienen los datos sin considerar las variables seleccionadas en el punto 3
variables_restantes <- datos_mujeres %>% select(!variables_seleccionadas)
# Se imprimen los nombres de las variables de los datos anteriores
print(colnames(variables_restantes))
# Se calcula la correlación entre los datos restantes y el peso
correlacion <- cor(variables_restantes, y = Peso)
correlacion
# Se crea un dataframe con las variables restantes y el peso
datos_rls <- data.frame(variables_restantes, Peso)
```

Considerando las variables restantes, vamos a utilizar la variable **Hip.Girth**, la cual de acuerdo al diccionario de datos, corresponde a: *Grosor del pecho, sobre tejido mamario en mujeres y a la altura de los pezones en varones*. 

**5. Usando el entorno R, construir un modelo de regresión lineal simple con el predictor seleccionado en el paso anterior.**

Utilizando la función **lm**, se creará un Modelo de Regresión Lineal. Utilizando la función **summary** se puede obtener información util sobre el modelo. 
```{r}
#Se crea el modelo de regresión lineal
modelo_rls = lm(Peso ~ Hip.Girth, datos_mujeres)
#Se obtiene información del modelo
print(summary(modelo_rls))
```

Notemos que el coeficiente de determinación ($R^2$) es **0.83**. También es posible graficar los residuos del modelo y el grafico de normalidad de los datos (qq-plot).

```{r}
# Se grafican los residuos del modelo
plot(modelo_rls, which = 1)
# Se grafica el qq-plot de los datos del modelo
plot(modelo_rls, which = 2)
```

Ahora, podemos graficar el Modelo de Regresión Lineal creado.
**Se muestra la regresión lineal para el Peso de acuerdo al Grosor a la altura de las caderas(Hip.Girth)**
```{r}
# Se grafica el modelo
p <- ggscatter(datos_rls, x = "Hip.Girth", y = "Peso")
p <- p + geom_smooth(method = lm, se = FALSE, colour = "blue")
print(p)
# Graficar residuos
b_1 <- modelo_rls$coefficients[2]
b_0 <- modelo_rls$coefficients[1]
residuos <- datos_rls$Peso - (b_1 * datos_rls$Hip.Girth + b_0)
data_rls <- data.frame(residuos, datos_rls)

r <- ggscatter(data_rls, x = "Hip.Girth", y = "residuos", color = "blue", fill = "blue", xlab = "Hip Girth", ylab = "Residuo")
r <- r + geom_hline(yintercept = 0, colour = "red")
g <- ggarrange(p, r, ncol = 2, nrow = 1)
print(g)
cat("Prueba de normalidad para residuos")
print(shapiro.test(data_rls$residuos))
```

Cómo se puede observar mediante la prueba de Shapiro-Wilk a los residuos, concluimos que estos siguen una distribución normal (p = 0.377), también la variabilidad de residuos es constante, otra observación importante es que las observaciones han sido seleccionadas de manera aleatoria y pertenecen a menos del 10% de la población.

**6. Usando herramientas para la exploración de modelos del entorno R, buscar entre dos y cinco predictores de entre las variables seleccionadas al azar en el punto 3, para agregar al modelo de regresión lineal simple obtenido en el paso 5**

### Ajustar modelo completo
```{r}
nulo <- lm(Peso ~ 1, datos_rlm)
completo <- lm(Peso ~ ., datos_rlm)
print(add1(nulo, scope = completo))
```
Cómo se puede observar en los AIC, se seleccionan 3 predictores con menor AIC, en este caso **Waist.Girth**, **Calf.Maximum.Girth** y **Knee.Girth**.

Se agregan las variables con menor AIC
```{r}
modelo <- update(modelo_rls, . ~ . + Waist.Girth + Calf.Maximum.Girth + Knee.Girth)
modelo
```

#### Verificación de las condiciones
```{r}
alfa <- 0.05
# Independencia de los residuos
cat("Prueba de Dubin-Watson para autocorrelaciones entre errores:\n")
print(durbinWatsonTest(modelo))

# Distribución normal de los residuos
cat("\nPrueba de normalidad para residuos:\n")
print(shapiro.test(modelo$residuals))

# Homocedasticidad
cat("\nPrueba de homocedasticidad para los residuos:\n")
print(ncvTest(modelo))

# Multicolinealidad
vifs <- vif(modelo)
cat("Verificar multicolinaridad:\n")
cat("- VIFs:\n")
print(vifs)
cat("- Tolerancias:\n")
print(1/vifs)
cat("- VIF medio:", mean(vifs), "\n")
```



```{r}
print(drop1(modelo, scope = modelo, test = "F"))
modelo <- update(modelo, . ~ . - Calf.Maximum.Girth)
modelo
```

#### Validación cruzada
```{r}
# Se actualiza el dataframe para hacer la validación cruzada
datos_mujeres <- cbind(datos_mujeres, Peso)
# Se evalúan los mejores predictores usando validación cruzada de 10 pliegues
rlm <- train(Peso ~ Hip.Girth + Waist.Girth + Knee.Girth, data = datos_mujeres, method = "lm", trControl = trainControl(method = "cv", number = 10))
cat("\nModelo de regresión lineal múltiple\n")
print(summary(rlm))
```

```{r}
evaluacion <- data.frame(predicted.probabilities = fitted(rlm[["finalModel"]]))
evaluacion[["residuos_estandarizados"]] <- rstandard(rlm[["finalModel"]])
evaluacion[["distancia_cook"]] <- cooks.distance(rlm[["finalModel"]])
evaluacion[["dfbeta"]] <- dfbeta(rlm[["finalModel"]])
evaluacion[["dffit"]] <- dffits(rlm[["finalModel"]])
evaluacion[["apalancamiento"]] <- hatvalues(rlm[["finalModel"]])
evaluacion[["radios_covarianza"]] <- covratio(rlm[["finalModel"]])
```

```{r}
# 95% de los residuos estandarizados deberían estar entre −1.96 y +1.96, y 99%
# entre -2.58 y +2.58.
sospechosos1 <- which(abs(evaluacion[["residuos_estandarizados"]]) > 1.96)
cat("- Residuos estandarizados fuera del 95% esperado: ")
print(sospechosos1)
```

```{r}
# Observaciones con distancia de Cook mayor a uno.
sospechosos2 <- which(evaluacion[["distancia_cook"]] > 1)
cat("- Residuos con distancia de Cook mayor que 1: ")
print(sospechosos2)
```

```{r}
# Observaciones con apalancamiento superior al doble del apalancamiento
# promedio: (k + 1)/n.
apalancamiento.promedio <- ncol(datos_mujeres) / nrow(datos_mujeres)
sospechosos3 <- which(evaluacion[["apalancamiento"]] > 2 * apalancamiento.promedio)
cat("- Residuos con apalancamiento fuera de rango (promedio = ",
    apalancamiento.promedio, "): ", sep = "")

print(sospechosos3)
```

```{r}
# DFBeta debería ser < 1.
sospechosos4 <- which(apply(evaluacion[["dfbeta"]] >= 1, 1, any))
names(sospechosos4) <- NULL
cat("- Residuos con DFBeta mayor que 1: ")
print(sospechosos4)
```

```{r}
# Finalmente, los casos no deberían desviarse significativamente
# de los límites recomendados para la razón de covarianza:
# CVRi > 1 + [3(k + 1)/n]
# CVRi < 1 – [3(k + 1)/n]
CVRi.lower <- 1 - 3 * apalancamiento.promedio
CVRi.upper <- 1 + 3 * apalancamiento.promedio

sospechosos5 <- which(evaluacion[["radios_covarianza"]] < CVRi.lower |
                        evaluacion[["radios_covarianza"]] > CVRi.upper)

cat("- Residuos con razón de covarianza fuera de rango ([", CVRi.lower, ", ",
    CVRi.upper, "]): ", sep = "")

print(sospechosos5)
```


```{r}
alfa <- 0.05
cat("Prueba de Dubin-Watson para autocorrelaciones entre errores:\n")
durbinWatsonTest(modelo)
cat("\nPrueba de normalidad para residuos:\n")
shapiro.test(modelo$residuals)
cat("\nPrueba de homocedasticidad para los residuos:\n")
ncvTest(modelo)
vifs <- vif(modelo)
cat("Verificar multicolinaridad:\n")
cat("- VIFs:\n")
print(vifs)
cat("- Tolerancias:\n")
print(1/vifs)
cat("- VIF medio:", mean(vifs), "\n")
```


